臺灣高等法院民事判決　　　　　　　96年度重上更(一)字第73號
上　訴　人　甲○○
訴訟代理人　戴銀生律師
被 上 訴人　丙　○
特別代理人　丁○○
被 上 訴人　乙○○
　　　　　　戊○○
共　　　同
訴訟代理人　王聖舜律師
　　　　　　趙相文律師
上列當事人間請求損害賠償事件，上訴人對於中華民國九十四年
七月十五日台灣台北地方法院九十三年度重訴字第一一一九號第
一審判決提起上訴，經判決後，由最高法院發回更審，上訴人並
為訴之變更，本院於九十六年八月十四日言詞辯論終結，判決如
下：
    主    文
上訴人變更之訴及假執行之聲請均駁回。
本審及發回前第三審訴訟費用由上訴人負擔。
    事 實 及 理 由
一、本件上訴人聲明求為判決：(一)被上訴人丙○應給付被繼承人
    許永生之法定繼承人徐利蘭、徐利雲、徐利玲及上訴人新台
    幣（下同）九百六十萬元，及自民國（下同）八十八年九月
    十日起，至清償日止，按年息百分之五計算之利息。(二)被上
    訴人乙○○、戊○○應連帶給付被繼承人許永生之法定繼承
    人徐利蘭、徐利雲、徐利玲及上訴人六百萬元，及自九十三
    年九月九日起訴狀繕本送達之翌日起，至清償日止，按年息
    百分之五計算之利息。(三)願供擔保，請准宣告假執行。
    被上訴人聲明求為判決：(一)變更之訴及假執行之聲請均駁回
    。(二)如受不利判決，願預供擔保，請准宣告免為假執行。
二、按訴之變更或追加，非經他造同意不得為之，但請求之基礎
    事實同一者，不在此限，民事訴訟法第四百四十六條第一項
    但書、第二百五十五條第一項第二款定有明文。本件上訴人
    在原審係依據侵權行為之法則，先位聲明：求為命：(一)被上
    訴人丙○給付一千一百八十七萬五千元本息。(二)被上訴人乙
    ○○、戊○○連帶給付七百五十萬元本息之判決；依據民法
    第一百七十九條、第二百四十四條第一項規定，備位聲明：
    求為命：(一)被上訴人丙○給付一千一百八十七萬五千元本息
    。(二)被上訴人丙○、乙○○就坐落台北市○○路一二五巷十
    一號五樓房地（下稱系爭房地）所為所有權移轉登記應予塗
    銷。(三)確認被上訴人乙○○與被上訴人戊○○間就系爭房地
    所為最高限額六百萬元抵押權登記行為無效，並應為塗銷抵
    押權設定登記之判決。嗣於本院前審變更聲明，先位聲明：
    求為命：(一)被上訴人丙○給付九百六十萬元本息。(二)被上訴
    人乙○○就系爭房地所為所有權移轉登記應予塗銷，並移轉
    登記予被上訴人丙○。(三)確認被上訴人乙○○與被上訴人戊
    ○○間就系爭房地所為最高限額六百萬元抵押權登記行為無
    效，並應為塗銷抵押權設定登記之判決；備位聲明：求為命
    ：(一)被上訴人丙○給付九百六十萬元本息。(二)被上訴人乙○
    ○、戊○○連帶給付六百萬元本息之判決。經最高法院發回
    後，上訴人再於本審變更訴訟標的係依據不當得利之法則，
    並變更聲明求為命：(一)被上訴人丙○給付被繼承人許永生之
    法定繼承人徐利蘭、徐利雲、徐利玲及上訴人九百六十萬元
    及加付法定遲延利息。(二)被上訴人乙○○、戊○○連帶給付
    被繼承人許永生之法定繼承人徐利蘭、徐利雲、徐利玲及上
    訴人六百萬元及加付法定遲延利息。經核均係基於被上訴人
    丙○詐騙上訴人之父許永生之同一事實而為請求，依上開規
    定，應予准許，本院應專就新訴裁判，不得再就原訴加以裁
    判（最高法院六十五年台上字第二一八三號、六十六年台上
    字第三三二Ｏ號及七十一年台上字第四Ｏ一四號判例參照）
    ，先予敘明。
三、上訴人起訴主張：被上訴人丙○於八十二年間，獲悉伊父徐
    永生亟欲向陸軍總司令部申購台北市○○區○○段三十、三
    十之七地號土地（下稱系爭土地），乃向徐永生佯稱有辦法
    打通關節，使之信以為真，而於同年九月間與其簽立承諾書
    ，約定以一億元代價，由其負責活動打通關節，嗣伊父徐永
    生自八十二年九月間起至八十五年二月十一日止，總計交付
    被上訴人丙○九百六十萬元。之後，於八十五年四月間，被
    上訴人丙○要求再支付時，伊父徐永生發覺有異，經再三追
    問，被上訴人丙○始於八十五年十月二十八日出示陸軍總司
    令部工兵署八十三年十月二十七日淮水字第一０二五二號
    拒絕承購內容之書函，至此伊父徐永生始知受騙，而於同年
    十一月六日委請律師通知被上訴人丙○出面解決，但未獲置
    理。詎被上訴人丙○於八十六年十二月十一日將其所有系爭
    房地，無償贈與予其妻即被上訴人乙○○，被上訴人乙○○
    復於八十七年一月二十六日與其女即被上訴人戊○○通謀而
    為被上訴人乙○○向被上訴人戊○○借款之虛偽意思表示，
    將系爭房地設定最高限額六百萬元之抵押權予被上訴人戊○
    ○，致伊父徐永生追償無門。伊父徐永生已於九十年十月十
    一日死亡，其法定繼承人除伊外，尚有徐利蘭、徐利雲及徐
    利玲（下稱徐利蘭等三人），惟徐利蘭等三人就被繼承人徐
    永生對被上訴人丙○之債權繼承權均已向伊表示拋棄，並同
    意將該債權讓與伊，由伊單獨提起本件訴訟等情，爰依不當
    得利之法則，求為命如上開本次變更聲明所示之判決。
    被上訴人則以：上訴人主張被上訴人丙○以不法方法向徐永
    生詐取九百六十萬元之事實，雖經檢察官偵查終結提起公訴
    ，惟尚未經判決有罪確定，其舉證責任未盡，尚不足為憑。
    又依上訴人所提出承諾書之記載及其被繼承人徐永生向檢察
    官所為之指訴，徐永生交付九百六十萬元係為向承辦官員給
    付金錢或不正利益之用，屬因不法之原因而為給付，亦不得
    請求返還。又八十六年間被上訴人丙○因赴美經營餐廳，為
    籌措經費，乃央由被上訴人乙○○先向中國國際商業銀行貸
    款，由被上訴人戊○○為連帶保證人，並將貸得款項用以清
    償被上訴人丙○向台北市銀行之貸款，而將系爭房地所有權
    移轉登記予被上訴人乙○○，被上訴人乙○○則先後於八十
    六年十二月十八日及八十七年一月二十二日向被上訴人戊○
    ○借得一百八十萬元及一百萬元，嗣後又陸續借得數十萬元
    ，交予被上訴人丙○，乃將系爭房地設定最高限額六百萬元
    之抵押權登記予被上訴人戊○○，並約定中國國際商業銀行
    之貸款由被上訴人戊○○負責清償，是伊等間確有借貸關係
    而設定上開抵押權，上訴人指稱被上訴人乙○○與被上訴人
    戊○○間係通謀而為虛偽意思表示，為協助被上訴人丙○脫
    產，均非有據等語，資為抗辯。
四、按繼承人有數人時，在分割遺產前，各繼承人對於遺產全部
    為公同共有，民法第一千一百五十一條定有明文。本件上訴
    人主張伊父徐永生對於被上訴人丙○有九百六十萬元之不當
    得利債權，而上訴人之父徐永生業於九十年十月十一日死亡
    ，有死亡證明書及戶籍謄本可稽（見原審卷三七頁至三八頁
    ），則被繼承人徐永生對於被上訴人丙○之九百六十萬元不
    當得利債權，即屬其遺產，依上開規定，在分割遺產前，各
    繼承人對於遺產全部為公同共有。而被繼承人徐永生之合法
    繼承人除上訴人外，尚有訴外人徐利蘭等三人，有戶籍謄本
    足按（見原審卷三九頁至四十頁）。準此，足見被繼承人徐
    永生對於被上訴人丙○上開九百六十萬元不當得利債權，依
    法應屬上訴人及訴外人徐利蘭等三人所公同共有。雖上訴人
    提出其他繼承人即訴外人徐利蘭等三人所出具同意書（見原
    審卷四一頁）為證，主張彼等已表示拋棄被繼承人徐永生對
    於被上訴人丙○上開債權之權利，並同意將該債權讓與伊，
    由伊單獨起訴，伊自得依民法（第八百三十一條準用）第八
    百二十一條規定，代表全體繼承人行使權利云云，惟查上開
    同意書係於九十二年十二月十四日所出具，距被繼承人徐永
    生於九十年十月十一日死亡之日已逾二年又二個月，顯已逾
    彼等知悉得繼承之時起二個月期間，且又未據彼等向法院為
    之，自不生拋棄繼承之效力（民法第一千一百七十四條規定
    參照）；況民法第八百二十一條之規定，於公同共有不適用
    之（司法院院字第一九五Ｏ號解釋(一)、最高法院二十九年上
    字第四九四號判例參照）；更何況證人徐利蘭已在本院前審
    證稱：「我沒有簽這份同意書，不知道這回事」。雖證人徐
    利雲證稱：「甲○○有電話告知我，但是內容我忘記了」；
    而證人徐利玲亦證稱：「有，她有講」（見本院重上卷四七
    頁之準備程序筆錄），尤見被繼承人徐永生之其他繼承人徐
    利蘭等三人全體並未同意將上開繼承之債權讓與上訴人。則
    被繼承人徐永生對於被上訴人丙○之九百六十萬元債權，仍
    應屬上訴人及訴外人徐利蘭等三人全體繼承人所公同共有。
    雖上訴人曾具狀表明訴外人徐利蘭等三人均不願擔任本件訴
    訟之共同上訴人，為免本件訴訟因當事人不適格而遭駁回，
    故依民事訴訟法第五十六條之一第一項規定，聲請本院裁定
    命徐利蘭等三人於一定期間內追加為上訴人（見本院重上(二)
    卷九十頁），惟在本經本院裁定前，上訴人已在本次更審中
    以言詞表示撤回上開追加徐利蘭等三人為上訴人之聲請，並
    明確表示不願追加徐利蘭等三人為共同上訴人（見本審卷四
    五頁之準備程序筆錄）。
五、末按訴訟標的對於數人必須合一確定，應共同起訴，民事訴
    訟法第五十六條之一第一項前段定有明文。本件被繼承人徐
    永生對於被上訴人丙○之九百六十萬元債權，既屬上訴人及
    訴外人徐利蘭等三人所公同共有，其訴訟標的對於上訴人及
    訴外人徐利蘭等三人自屬必須合一確定，應共同起訴，其當
    事人適格始無欠缺，惟上訴人仍在本院本次更審中由其一人
    逕行提起本件變更之訴，雖其聲明被上訴人應給付之對象為
    伊及其他繼承人徐利蘭等三人，惟仍係由其一人起訴，而非
    由全體繼承人起訴，其當事人適格顯有欠缺。從而上訴人在
    本院本次更審中仍由其一人變更依據不當得利之法則，請求
    被上訴人丙○給付被繼承人許永生之法定繼承人徐利蘭等三
    人及伊九百六十萬元並加付法定遲延利息；被上訴人乙○○
    、戊○○連帶給付被繼承人許永生之法定繼承人徐利蘭等三
    人及伊六百萬元並加付法定遲延利息，即屬不應准許，應予
    駁回。上訴人變更之訴既應駁回，則其假執行之聲請亦已因
    失所附麗，應併予駁回。
六、至兩造其餘之攻擊或防禦方法及未經援用之證據，經本院斟
    酌後，認為均不足以影響本判決之結果，自無逐一詳予論駁
    之必要，併此敘明。
據上論結，本件上訴人變更之訴為無理由，依民事訴訟法第七十
八條，判決如主文。
中　　華　　民　　國　　96　　年　　8 　　月　　28　　日
　　　　　　　　　民事第六庭
                      　審判長法　官  林鄉誠
　　　　　　　　　  　        法　官  梁玉芬
　　　　　　　　　　          法　官  楊豐卿
正本係照原本作成。
如不服本判決，應於收受送達後20日內向本院提出上訴書狀，其
未表明上訴理由者，應於提出上訴後20日內向本院補提理由書狀
（均須按他造當事人之人數附繕本）上訴時應提出委任律師或具
有律師資格之人之委任狀；委任有律師資格者，另應附具律師資
格證書及釋明委任人與受任人有民事訴訟法第466條之1第1項但
書或第2項（詳附註）所定關係之釋明文書影本。
中　　華　　民　　國　　96　　年　　8 　　月　　28　　日
　　　　　　　　　　　　　　　書記官  殷丹妮
附註：
民事訴訟法第466條之1（第1項、第2項）：
對於第二審判決上訴，上訴人應委任律師為訴訟代理人。但上訴
人或其他法定代理人具有律師資格者，不在此限。
上訴人之配偶、三親等內之血親、二親等內之姻親，或上訴人為
法人、中央或地方機關時，其所屬專任人員具有律師資格並經法
院認為適當者，亦得為第三審訴訟代理人。
